ACORDAO-COMPLETO-2470240

ACÓRDÃO 6280/2021 ATA 11/2021 - PRIMEIRA CÂMARA

VISTOS, relatados e discutidos estes autos que tratam de pedido de reexame interposto por Rita de Cassia Vieira e Silva em face do Acórdão 8218/2020-TCU-Primeira Câmara, por meio do qual esta Corte de Contas considerou ilegal o ato de pensão militar emitido em favor da recorrente;
ACORDAM os ministros do Tribunal de Contas da União, reunidos em Sessão da 1ª Câmara, ante as razões expostas pelo relator e com fundamento nos arts. 33 e 48 da Lei 8.443/1992, em:
9.1. conhecer do presente pedido de reexame e, no mérito, dar a ele provimento, para:
9.1.1. tornar sem efeito os subitens 9.2 e seguintes do Acórdão 8218/2020-TCU-Primeira Câmara;
9.1.2. considerar legal o ato de concessão de pensão militar instituído por Octacílio Vieira e Silva (075.617.924- 68) , concedendo o respectivo registro;
9.2. encaminhar cópia desta deliberação à recorrente e à Subdiretoria de Inativos e Pensionistas do Comando da Aeronáutica.

Pedido de reexame interposto em face de decisão que considerou ilegal ato de pensão militar emitido em favor da recorrente.

Primeira Câmara

3. Recorrente: Rita de Cassia Vieira e Silva (XXX.867.018-XX).

13.1. Ministros presentes: Walton Alencar Rodrigues (Presidente), Benjamin Zymler, Vital do Rêgo (Relator) e Jorge Oliveira.

VITAL DO RÊGO

Ministro Bruno Dantas.

Adoto como relatório, com os devidos ajustes de forma, a instrução elaborada no âmbito da Secretaria de Recursos (peça 54) , com a qual se manifestou de acordo o corpo gerencial daquela unidade técnica especializada (peça 55) , a seguir transcrita:
INTRODUÇÃO
1.	Trata-se de Pedido de Reexame (peça 23) interposto pela Sra. Rita de Cassia Vieira e Silva Teixeira contra o Acórdão 8218/2020-TCU-Primeira Câmara, que teve como relator o Ministro Bruno Dantas (peça 9) .
1.1.	A deliberação recorrida tem o seguinte teor:
VISTOS, relatados e discutidos estes autos em que se apreciam atos de pensão militar emitidos pela Subdiretoria de Inativos e Pensionistas - Área Militar,
ACORDAM os Ministros do Tribunal de Contas da União, reunidos em sessão da Primeira Câmara, diante das razões expostas pelo Relator, e com fundamento no art. 71, incisos III e IX, da Constituição Federal de 1988, c/c os arts. 1º, inciso V, 39, inciso II, e 45 da Lei 8.443/1992, e ainda com o art. 260, § 1º, 261, caput e § 1º, e 262, caput e § 2º, do Regimento Interno do TCU, em:
9.1. considerar legais as pensões civis instituídas por Nilson Jesus de Oliveira (XXX.773.776-XX) e Nilton de Souza do Amaral (XXX.852.398-XX) , concedendo o registro aos atos correspondentes;
9.2. considerar ilegal a pensão militar instituída por Octacílio Vieira e Silva (075.617.924- 68) , negando o registro ao ato correspondente;
9.3. dispensar o ressarcimento das quantias indevidamente recebidas de boa-fé (enunciado 106 da súmula da jurisprudência predominante do TCU) ;
9.4. determinar à Subdiretoria de Inativos e Pensionistas - Área Militar que:
9.4.1. no prazo de 15 (quinze) dias, faça cessar os pagamentos decorrentes do ato ora considerado ilegal, sob pena de responsabilidade solidária da autoridade administrativa omissa;
9.4.2. no prazo de 15 (quinze) dias, dê ciência do inteiro teor desta deliberação às interessadas cujo ato ora é considerado ilegal, esclarecendo-lhes que:
9.4.2.1. o efeito suspensivo proveniente da interposição de recurso não as exime da devolução dos valores percebidos indevidamente após a notificação sobre o presente acórdão, em caso de não provimento do recurso porventura impetrado;
9.4.2.2. Rita de Cassia Vieira e Silva Teixeira poderá optar pelo recebimento do benefício relativo à pensão militar, desde que comprove o correto enquadramento nas disposições do art. 29 da Lei 3.765/1960, escolhendo apenas os benefícios legalmente acumuláveis;
9.4.3. no prazo de 60 (sessenta) dias, encaminhe novo ato de pensão militar contemplando Dilene Oliveira Silva como beneficiária de Octacilio Vieira e Silva; caso Rita de Cassia Vieira e Silva Teixeira opte pela pensão militar, na forma do item 9.4.2.2, o novo ato também deverá incluí-la como beneficiária, com as comprovações e esclarecimentos necessários;
9.4.4. no prazo de 60 (sessenta) dias, informe ao TCU as medidas adotadas, sem prejuízo de encaminhar comprovante sobre a data em que as interessadas tomaram conhecimento do contido nos itens anteriores;
9.5. dar ciência deste acórdão à Subdiretoria de Inativos e Pensionistas - Área Militar.
HISTÓRICO
2.	A Sra. Rita de Cassia Vieira e Silva Teixeira acumula, segundo informação extraída do banco de dados deste Tribunal (peça 6, p. 2) , além da pensão militar, outros dois benefícios, situação em desacordo com o art. 29 da Lei 3.765/1960, que assim dispõe:
Redação original
"Art. 29. É permitida a acumulação:
a) de duas pensões militares;
b) de uma pensão militar com proventos de disponibilidade, reforma, vencimentos, aposentadoria ou pensão proveniente de um único cargo civil."
Redação dada pela MP 2.215-10/2001
"Art. 29. É permitida a acumulação:
I - de uma pensão militar com proventos de disponibilidade, reforma, vencimentos ou aposentadoria;
II - de uma pensão militar com a de outro regime, observado o disposto no art. 37, inciso XI, da Constituição Federal."
2.1. Os benefícios acumulados pela recorrente são, além da pensão militar, a remuneração de um cargo efetivo exercido na Subprefeitura de Pinheiros e uma pensão pelo Regime Geral de Previdência Social (RGPS/INSS) , o que está em desacordo com a norma legal acima transcrita.
2.2. Assim, a pensão militar em exame foi considerada ilegal, em razão do acúmulo de benefícios pela recorrente, em desacordo com o disposto no art. 29 da Lei 3.765/1960.
2.3. Passa-se à análise do recurso.
EXAME DE ADMISSIBILIDADE
3. Reitera-se o exame de admissibilidade realizado pelo SAR/Serur (peça 38) , que propôs conhecer do recurso e suspender os efeitos dos itens 9.2, 9.4, 9.4.1 e 9.4.3 do Acórdão 8218/2020-TCU-Primeira Câmara, nos termos do art. 48 da Lei 8.443/1992 c/c artigos 285 e 286, parágrafo único, do Regimento Interno do TCU. O Ministro Vital do Rêgo conheceu do recurso como propôs esta unidade técnica (peça 40) .
EXAME DE MÉRITO
Delimitação:
4. Constitui objeto do presente recurso analisar se a recorrente é de fato titular de pensão por morte previdenciária junto ao Regime Geral de Previdência Social (RGPS/INSS) e se exerce cargo efetivo remunerado na Subprefeitura de Pinheiros, considerados pela decisão recorrida inacumuláveis com a pensão militar, ante o disposto no art. 29 da Lei 3.765/1960.
5. Do benefício previdenciário de pensão por morte junto à Previdência Social e do cargo público
5.1. A defesa da recorrente afirma que ela aufere a pensão militar para sua subsistência, estando - atualmente - desempregada, sem exercer qualquer tipo de atividade laborativa.
5.2. Diz que a recorrente nunca foi titular de benefício previdenciário de pensão por morte junto à Previdência Social, sendo este decorrente do exercício de curatela, de seu filho interditado - Guilherme Teixeira Vieira, conforme se denota dos documentos em anexo (peça 22) .
5.3. Aduz que a jurisprudência desta Corte de Contas já firmou entendimento de que não se considera como titular de benefício o curador que, no exercício de curatela, administra pensão de interditado, conforme precedente a seguir colacionado. Nesse sentido, reproduziu parte de ementa que seria de um precedente da Primeira Câmara no TC Processo 037.521/2017-7.
5.4. Conforme se denota da documentação apresentada, a concessão e titularidade do benefício é feito [sic] ao interditado GUILHERME VIEIRA TEIXEIRA, conforme extensa prova, que recebe pensão por morte previdenciária de seu genitor falecido (Dirceu Delamonica Teixeira) , já divorciado da Recorrente na época da sucessão, motivo por que esta não faria jus à pensão na qualidade de titular. Na sequência, reproduziu declaração assinada pelo Sr. Leonardo José Rolim Guimarães, Presidente do INSS, em 21/9/2020.
5.5. Afirma que o filho interditado da Recorrente é o verdadeiro titular da pensão por morte, sendo esta apenas a curadora definitiva deste, que apresenta moléstia grave de esquizofrenia, dependência química de drogas e encontra-se internado em clínica de reabilitação na cidade de Embu-Guaçu, Estado de São Paulo; todo o valor auferido da pensão é revertido em favor dele, e não da Recorrente, como apurou esta Corte de Contas.
5.6. A curatela definitiva de GUILHERME VIEIRA TEIXEIRA foi concedida pelo Juiz de Direito da Vara Única do Foro de Embu-Guaçu, nos autos do processo 1000393-10.2018.8.26.0152, prestando a Recorrente o Termo de Compromisso, conforme segue. Colacionou na peça recursal o referido Termo, no qual consta a concessão da curatela à recorrente (peça 22, p. 5) .
5.7. Sendo assim, não parece razoável que a pensão militar da Recorrente seja considerada ilegal em razão de acumulação de benefício civil inexistente, uma vez que a titularidade do benefício apontado no venerável acórdão é de seu filho GUILHERME. Apenas à guisa de ilustração, o interditado encontra-se internado em clínica de reabilitação, sob cuidados médicos psiquiátricos, conforme declaração abaixo, sendo todo o valor da prestação pecuniária revertido para este fim. Reproduziu declaração assinada pelo Diretor da Clínica, em 22/9/2020 (peça 22, p. 5-6) .
5.8. A renda proveniente de benefício previdenciário do interditado não pertence ao curador, mero administrador destes valores, visando suprir as necessidades da pessoa com incapacidade, conforme se infere do próprio termo da curatela lavrado em juízo. Os poderes da curatela limitam-se à gerência dos bens e dos recursos financeiros necessários à manutenção do Interditado, proibindo-se qualquer alienação de bens pertencentes ao mesmo, salvo mediante prévia autorização judicial.
5.9. Por tal motivo, o recebimento de benefício previdenciário pertencente a terceiro pelo pensionista militar que é designado curador não deve ser considerado para fins da apuração da acumulação prevista no art. 29 da Lei 3.765/1960, razão pela qual deve ser considerado legal o ato concessório da pensão militar em favor de RITA DE CASSIA VIEIRA E SILVA, pois o único óbice apontado no Acórdão recorrido foi essa suposta acumulação indevida de 3 benefícios.
5.10. Em relação ao cargo de assistente administrativo, a recorrente acumulou licitamente o benefício civil com a pensão militar, já tendo sido exonerada do referido cargo, conforme portaria publicada no Diário Oficial da Prefeitura de São Paulo, também trazida ao recurso.
5.11. Requer o provimento do presente recurso de modo que seja considerada legal a concessão de pensão militar em seu favor, conferindo registro ao ato correspondente.
Análise
5.12. Assiste razão à recorrente.
5.13. Do Termo de Compromisso de Curador Definitivo juntado aos autos (peça 22) , extrai-se a informação de que foi concedida a curatela definitiva de Guilherme Vieira Teixeira à Sra. Rita de Cassia Vieira e Silva. Além disso, consta que o curatelado é filho desta e do Sr. Dirceu Laonica Teixeira.
5.14. Por sua vez, declaração firmada pelo Presidente do INSS (peça 24) informa que no Sistema Único de Benefícios consta a concessão do benefício "Pensão por Morte Previdenciária" a Guilherme Vieira Teixeira, titular do CPF nº XXX.110.628-XX, sendo o valor do último pagamento R$ 1.040,12.
5.15. Como se vê nas razões acima reproduzidas, a recorrente sustenta que o seu filho interditado é o verdadeiro titular da pensão por morte, de modo que ela é apenas a curadora definitiva dele. Assim, a renda proveniente do benefício previdenciário do interditado não pertence ao curador, que é um mero administrador dos valores, visando a suprir as necessidades do incapacitado.
5.16. Com efeito, este Tribunal tem entendido que a percepção de benefício de titularidade do curatelado do pensionista não configura acumulação em desacordo com o disposto no art. 29 da Lei 3.765/1960. Nesse sentido, cita-se, a título de exemplo, a ementa do Acórdão 6477/2020-TCU-Primeira Câmara, relator o Ministro Bruno Dantas:
Sumário:
Pensão militar. Acumulação de três benefícios. Inobservância do disposto no art. 29 da lei 3.765/1960. Ilegalidade e negativa de registro. Pedido de Reexame. Comprovação de que um dos benefícios é de titularidade da curatelada da pensionista. Acumulação de apenas dois benefícios pela pensionista. Elementos suficientes para alterar a deliberação recorrida. Conhecimento e provimento. Legalidade e registro da concessão. Ciência.
5.17. Diante das razões apresentadas, juntamente com os documentos comprobatórios carreados aos autos na presente fase recursal, entende-se que a suposta titularidade de pensão por morte previdenciária da recorrente junto ao INSS restou afastada.
5.18. Afastada a titularidade desse benefício que fora atribuída à recorrente, que era uma das duas irregularidades inicialmente apontadas no ato de pensão militar em exame, isso já seria suficiente para desconstituir o juízo de ilegalidade firmado pelo Tribunal sobre esse ato,  pois, de acordo com a sua jurisprudência, é permitido acumular remuneração de cargo efetivo com pensão militar.
5.19. Mas, além de afastar essa primeira irregularidade, as razões e documentos apresentados são aptos para afastar também a suposta ocupação de cargo efetivo na Subprefeitura de Pinheiros pela recorrente. Ela juntou cópia do Diário Oficial da Cidade de São Paulo, de 21/1/2017, onde consta a publicação da apostila de portaria referente à sua exoneração do cargo de assistente administrativo, a partir de 1/1/2017 (peça 26) .
5.20. Assim, verifica-se que as razões apresentadas são suficientes para tornar sem efeito os itens 9.2 e seguintes do Acórdão 8218/2020-TCU-Primeira Câmara.
5.21. Portanto, opina-se no sentido de acolher os argumentos apresentados pela recorrente.
CONCLUSÃO
6.	Da análise de mérito do presente recurso, conclui-se que a Sra. Rita de Cassia Vieira e Silva Teixeira não é titular de pensão por morte previdenciária junto ao Regime Geral de Previdência Social (RGPS/INSS) , nem exerce cargo efetivo na Prefeitura de São Paulo, de modo que não subsiste a suposta acumulação ilegal de tais benefícios com a pensão militar em exame (art. 29 da Lei 3.765/1960) .
6.1. Por conseguinte, deve-se dar provimento ao presente recurso.
PROPOSTA DE ENCAMINHAMENTO
7. Ante o exposto, submetem-se os autos à consideração superior, propondo-se, com fundamento no art. 48 da Lei 8.443/1992, conhecer do recurso e, no mérito, dar-lhe provimento para:
a) tornar sem efeito os itens 9.2 e seguintes do Acórdão 8218/2020-TCU-Primeira Câmara;
b) considerar legal a pensão militar instituída por Octacílio Vieira e Silva (075.617.924- 68) , concedendo o respectivo registro ao ato;
c) informar a recorrente e demais interessados do acórdão a ser proferido, destacando que o relatório e o voto que o fundamentam podem ser acessados por meio do endereço eletrônico www.tcu.gov.br/acordaos.
O Ministério Público junto ao TCU, representado nos autos pelo Procurador, Dr. Júlio Marcelo de Oliveira, manifestou-se de acordo com a proposição da unidade técnica (peça 56) . 
	É o Relatório.

Guilherme Martins Peres (OAB/SP 368.184) e outro.

Procurador Júlio Marcelo de Oliveira.

PENSÃO MILITAR. ACÚMULO DE REMUNERAÇÃO PELO EXERCÍCIO DE CARGO EFETIVO NA SUBPREFEITURA DE PINHEIROS E DE PENSÃO PELO REGIME GERAL DE PREVIDÊNCIA SOCIAL (RGPS/INSS). ILEGALIDADE DO ATO DE CONCESSÃO DA PENSÃO MILITAR E NEGATIVA DO RESPECTIVO REGISTRO. PEDIDO DE REEXAME. RAZÕES SUFICIENTES PARA ALTERAR O ACÓRDÃO RECORRIDO. PROVIMENTO.

PENSÃO MILITAR (PMIL)

Secretaria de Recursos (Serur); Secretaria de Fiscalização de Integridade de Atos e Pagamentos de Pessoal e de Benefícios Sociais (Sefip).

Aprecia-se, nesta oportunidade, pedido de reexame interposto pela Sra. Rita de Cassia Vieira e Silva em face do Acórdão 8218/2020-TCU-Primeira Câmara, por meio do qual esta Corte de Contas considerou ilegal o ato de concessão de pensão militar emitido em favor da recorrente em razão de a interessada acumular a pensão militar instituída por Octacílio Vieira e Silva com outros dois benefícios, contrariando o disposto no art. 29 da Lei 3.765/1960.
No pedido de reexame interposto, a recorrente alega que: (i) nunca foi titular de benefício previdenciário de pensão por morte junto à Previdência Social; (ii) exerce a curatela de seu filho interditado - Guilherme Teixeira Vieira, conforme documentos que anexa; (iii) a titularidade do benefício supostamente identificado como seu, é do interditado Guilherme Vieira Teixeira; (iv) a renda proveniente de benefício previdenciário do interditado não pertence ao curador, mero administrador destes valores; (v) em relação ao cargo de assistente administrativo, a recorrente acumulou licitamente o benefício civil com a pensão militar, já tendo sido exonerada do referido cargo, conforme portaria publicada no Diário Oficial da Prefeitura de São Paulo, também trazida ao recurso.
A Secretaria de Recursos (Serur) , em seu parecer, propõe que o recurso interposto pela recorrente seja conhecido e provido no mérito. A unidade instrutiva concluiu que a Sra. Rita de Cassia Vieira e Silva Teixeira não é titular de pensão por morte previdenciária junto ao Regime Geral de Previdência Social (RGPS/INSS) , nem exerce cargo efetivo na Prefeitura de São Paulo, de modo que não subsiste a suposta acumulação ilegal de tais benefícios com a pensão militar em exame (art. 29 da Lei 3.765/1960) .
A proposta da Serur contou com a anuência do MPTCU, neste ato representado pelo Procurador Dr. Júlio Marcelo de Oliveira (peça 56) .
II
Quanto à admissibilidade, reforço o entendimento já externado no despacho de peça 40, no sentido de que o presente recurso seja conhecido, uma vez preenchidos os requisitos de admissão que regem a espécie. 
No tocante à análise de mérito do apelo, registro minha concordância com os pareceres precedentes, razão pela qual adoto como minhas as conclusões formuladas pela Serur e pelo MPTCU por seus próprios fundamentos, sem prejuízo de tecer os breves comentários a seguir. 
De fato, consoante consta na documentação acostada aos autos pela recorrente na peça 22, p. 4 a pensão por morte previdenciária de número 175.685.609-2 tem como titular o Sr. Guilherme Vieira Teixeira, filho da recorrente. Tal informação é confirmada por meio de consulta ao sistema do INSS. Além disso, há nos autos sentença proferida pelo juízo da Vara Única de Embu-Guaçu/SP (peça 23) acompanhada de certidão emitida pelo referido juízo nos seguintes termos:
CERTIDÃO DE CURADOR
C E R T I F I C A, atendendo a pedido feito por pessoa interessada, que perante esta Vara Única e Cartório da Vara Única do Foro de Embu-Guaçu da Comarca de Embu-Guaçu processam-se os termos da ação de Interdição, em que figuram como requerente Rita de Cassia Vieira e Silva e como requerido (a) Guilherme Vieira Teixeira. CERTIFICA, POR FIM, que por r.decisão proferida pelo MM. Juiz (a) de Direito Dr (a) Willi Lucarelli, o (a) Sr (a) . RITA DE CASSIA VIEIRA E SILVA, Brasileiro, Divorciada, Prendas do Lar, RG 156193796, CPF 070.867.018-07, do Lutero, 65, Paisagem Renoir, CEP 06715-400, Cotia - SP, foi nomeado (a) CURADOR (A) EM CARÁTER PROVISÓRIO de GUILHERME VIEIRA TEIXEIRA, Brasileiro, Solteiro, Estudante, RG 363355923, CPF 430.110.628-62, Rua Doutor Necesio Tavares, 899, Parque das Hortências, CEP 06900-000, Embu-Guaçu - SP, estando atualmente no exercício do cargo. NADA MAIS. Embu-Guaçu, 10 de abril de 2018.
Por fim, a recorrente também comprovou que não ocupa mais o cargo público de assistente administrativo na Prefeitura de São Paulo. Nesse sentido apresentou cópia do Diário Oficial da Cidade de São Paulo, de 21 de janeiro de 2017 (peça 26) no qual consta:
"ITEM 7 - É a Portaria em referência apostilada para consignar que a exoneração da senhora RITA DE CASSIA VIEIRA E SILVA, RF 810.685.1, é a partir de /1/1/2017, e não como constou."
Assim, considerando que os indícios que levaram o ato de pensão militar instituído por Octacílio Vieira e Silva a ser apreciado pela ilegalidade restam descaracterizados, cabe dar provimento ao presente recurso de forma a considerar legal a concessão emitida em favor da recorrente.
Ante o exposto, VOTO para que seja adotada a minuta de acórdão que ora trago ao exame deste Colegiado.
TCU, Sala das Sessões Ministro Luciano Brandão Alves de Souza, em 13 de abril de 2021.
Ministro VITAL DO RÊGO 
Relator